【裁判字號】    98,訴,358
【裁判日期】    981125
【裁判案由】    損害賠償
【裁判全文】
臺灣新竹地方法院民事判決               98年度訴字第358號
原      告  丙○○○
原      告  甲○○○
原      告  癸○○
原      告  壬○○
原      告  庚○○
原      告  己○○
                        號4樓.
原      告  辛○○
原      告  丁○○
上列八人共同
訴訟代理人  路春鴻律師
                      住新竹市.
被      告  乙○○    住台北市.
訴訟代理人  羅秉成律師
                      住新竹市.
複代理人    黃振洋律師
                      住新竹市.
訴訟代理人  戊○○    住台中市.
上列當事人間損害賠償事件，本院於民國98年11月4日辯論終結
，判決如下：
    主  文
被告應給付原告新台幣貳佰貳拾陸萬捌仟元，及自民國九十八年
六月二十七日起至清償日止，按周年利息百分五計算之利息。
訴訟費用由被告負擔。
本判決第一項於原告以新台幣柒拾伍萬陸仟元供保後，得假執行
。但被告以新台幣貳佰貳拾陸萬捌仟元為原告預供擔保後，得免
假執行。
    事實及理由
一、原告之聲明及陳述：
(一)、聲明：
  1.被告應給付原告新台幣 (下同)2,268,000 元 ，及自起訴狀
    送達之翌日即民國98年6 月27日起至清償日止，按周年利息
    百分5 計算之利息。
  2.訴訟費用由被告負擔。
  3.就第一項部分，願供擔保，請准宣告假執行。
(二)、陳述：
  1.程序部分：
    本件原告起訴時之聲明係請求被告應給付270 萬元，其後原
    告認前開金額，恐與栗源股份有限公司 (以下簡稱栗源公司
    )應 賠償部分重複計算，是以僅就被告所佔用面積單計算相
    當於租金之不當得利，茲變更訴之聲明被告應付226 萬8 千
    元，此為應受判決事項之減縮，依民事訴訟法第225 條之規
    定，不在禁止之列，合先敘明。
  2.按坐落新竹市○○段724 地號之土地及其上門牌號碼新竹市
    ○○街107 號房屋 (以下簡稱系爭房地)係 原告所有，於民
    國 (下同)88 年12月27日出租予訴外人栗源公司使用，租賃
    期間自95年12月31日止，詎栗源公司於租賃期間屆滿後，不
    僅未依契將系爭房地返還原告使用，又將其內面積約445 平
    方公尺出租給被告經營火鍋店使用，原告多次請求被告返還
    ，被告均置之不理。
  3.按因故意或過失不法侵害他人之權利者，負損害賠償責任。
    無法律上原因而受利益，致他人受損害者，應返還其利益，
    民法第184 條第1 項前段及第179 條分別定有明文。被告自
    96年1 月1 日起至即無權占有原告所有之系爭房地約450 平
    方公尺作營業使用，迄98年4 月1 日交還止，期間長達27個
    月，造成原告受有無法使用系爭房地之損害，而權占有他人
    房，可獲相當於租金之利益，為社會通常觀念，最高法院61
    年台上字第1695號判例可資參照，是原告自得依前揭民法侵
    權行為及不當得利之法律關係，請求被告賠償及返還不當得
    利。
  4.就請求金額部分：
    查原告訴請栗源公司遷讓房屋及返還不當得利一案，業經本
    院判決後，經栗源公司就該判決提起上訴，經臺灣高等法院
    於98年9 月23日98年度上字第575 號判決，其主文為：「原
    判決主文第二、三項關於 (一)命 上訴人自民國96年1 月1
    日起至遷讓騰空返還門牌號碼新竹市○○街107 號如附圖所
    示Ａ部分面積1249平方公尺之日止，按月給付被上訴人丙○○○、甲○○○、癸○○、壬○○、庚○○、己○○、辛○○、施景章超過新台幣236,000 元； (二)命 上訴人連帶給
    付被上訴人陳范鳳妹、甲○○○、丙○○○、癸○○、壬○○、庚○○、己○○、辛○○超過新台幣2,124,000 元及自
    民國97年2 月19日起至清償日止，按週年利率5%計算之利息
    部分；及該部分假執行之宣告，暨訴訟費用之裁判均廢棄。
    」，理由則為：「被上訴人陳范鳳妹等8 人出租系爭不動產
    與上訴人，依土地複丈成果圖（即附圖）所示，系爭不動產
    面積共計2,103 平方公尺（計算式為：1,249+445+
    409=2,103 ），其中附圖B 部分面積為445 平方公尺、C 部
    分面積為409 平方公尺，因被上訴人對附圖B 、C 部分業已
    於原審撤回起訴，繫屬於本院審理之部分即附圖A 部分土地
    面積為1,249 平方公尺，占全部面積之59% （計算式為：
    1,249 ÷2,103=0.59，小數點以下二位四捨五入），而附圖
    所示系爭建物每月租金全部為40萬元，依比例計算，附圖A
    部分之租金應為每月236,000 元。」「上訴人既無權占用系
    爭不動產，故所有權人施景章等8 人請求上訴人自96年1 月
    1 日起至遷讓房屋之日止按月給付施景章等8 人每月相當於
    租金之不當得利，為有理由。附圖A 部分每月租金應為
    236,000 元，故上訴人應自96年1 月1 日起至遷讓騰空返還
    系爭不動產之日止，按月給付所有權人施景章等8 人
    236,000 元。」有該判決在卷可參，是以臺灣高等法院前揭
    判決係認應以栗源公司實際占用之A 部分面積1249平方公尺
    以計算相當於租金之不當得利，而B 部分即係本案被告占用
    面積445 平方公尺，占全部積21%(小數點四捨五入)， 依每
    月全部租止萬元比例計算，被告應給予原告相當於租金之不
    當得利為每月8 萬4 千元 (40萬元乘以21%)，而自96年1 月
    1 日起算至98年4 月1 日被告返還系爭占用B 部分房地供27
    個月，總金額為226 萬8 千元。
  5.就兩造爭點之意見：
  (1)被告既係向栗源公司承租，是否為無權占有？
    原告與栗源公司間之租賃契約自95年12月31日即期滿，栗源
    公司自96年1 月1 日起即屬無權占有，被告雖係向栗源公司
    承租前開面積445 平方公尺之本件系爭房地，並給付租金給
    栗源公司，其對栗源公司或可主張非無權占用，但相對於原
    告而言，不論栗源公司或被告均係無權占用前房地，是以被
    告主張其非無權占用，自無可採。
  (2)原告在前案中撤回對被告之請求，是否即拋棄或免除本件請
    求？
  原告在前案中先撤回對被告之請求，其理由有二，其一為被
    告已於98年4 月1 日將所占用部分返還原告，原告自無需再
    向其請求返還該部分之房地；其二為自95年提起訴訟時間，
    前後多次更換法官，期間長達2 年，栗源公司坐享年餘免費
    租金至少1200萬元─相對而言，造成原告遲遲無法收回系爭
    房地之損失，原告先行撤回對被告與栗源公司連帶給付之請
    求，以方便承審法官單純就原告與栗源公司返還房地之法律
    關係先行認定，期能透過判決後之假執行早日收回系爭房地
    ，以免損害擴大，被告主張撤回即係和解，和解即係免除債
    務，亦無可採。
  兩造於98年4 月1 日於點交前揭房地時雖簽立「點交認諾書
    」，該書面並無論及原告同意免除被告債務拋棄對被告之請
    求，而在前案時，原告已就被告之財產為假扣押，原告如有
    免除或拋棄之意，自會在該書面中有所表示，但該書面亦無
    撤銷假扣押之事項，顯見被告主張原告因撤回對被告之起訴
    ，即認係免除被告之債務或拋棄對被告之請求，並無可採。
  況依證人即被告前案之訴訟代理人林思銘律師在本院證稱：
    「法官問：（提示點交承諾書），是否參與協商？證人答：
    是的。當天點交時簽點交認諾書，有與對方之代理人說，到
    時出庭是否作調解筆錄或撤回，代理人稱說要回去問當事人
    ，當天情形僅是如此，尚未確定是否對被告請求損害賠償。
    後來到開庭當天，庭外有與代理人萬方先生協商，我方這部
    分已點交，也將租金付給栗原公司，並代墊一些款項，問損
    害賠償部分是否也一併撤回請求，開庭後，法官也問是否願
    意撤回，他就一併撤回。情形就是如此。（被告訴代問)95
    訴865 案原告請求範圍是否包含相當租金之不當得利及損害
    賠償？)證 人: 是的。 (原告訴代問當時在庭上有無明確表
    示要拋棄？)證 人：沒有明確表示。只是庭上問是否要一併
    撤回。當時我在庭外已經問得很清楚，是不是我們的部分就
    不再向我們請求，是的話，就撤回。」依前開證人證述之內
    容可知，在前案中，不論是開庭前或開庭時，原告訴訟代理
    人均未免除或拋棄相當於租金不當得利之請求。
  (3)原告就損害之發生或擴大是否與有過失？
  原告於95年12月7 日提起前案訴訟前，早於95年10月3 日即
    以新竹市○○街郵局第1515號寄發律師存證信函，告知訴外
    人栗源公司終止契約，請求返還系爭土地，副本並同時寄送
    栗源公司所轉租之被告及其他使用人，嗣未獲置理，再於95
    年12月7 日同時以被告為被告提起前案訴訟請求遷讓房，是
    被告早於96年1 月1 日前即已知悉繼續占有系爭房地使用將
    構成無權占用，至為顯然。
  至被告援引民法第217 條主張原告與有過失，惟本件並無與
    有過失規定之適用，蓋依土地登記簿謄本所載系爭土地及房
    屋之所有權人均係原告而非栗源公司，且兩造間並無契約關
    係存在，即令栗源公司違法轉租予被告，原告亦無直接禁止
    被告營業之權利。
  原告早於95年12月7 日即直接對被告提起訴訟，而被告仍心
    存投機繼續占用系爭房地，並配合栗源公司一再拖延訴訟，
    坐享其成，現再主張原告與有過失，顯無理由。
  (4)原告請求是罹於時效？
    原告係依侵權行為及不當得利請求權請求，並無罹於時效之
    問題。
二、被告之聲明及陳述：
(一)、聲明：
  1.請求判決駁回原告之訴。
  2.如受不利判決，請准宣告免為假執行。
  3.訴訟費用由原告負擔。
(二)、陳述：
  1.兩造已於本院95年度訴字第865 號訴訟中，於審判外達成和
    解，原告並撤回訴訟，原告自應受該和解契約拘束，不得再
    為請求：
  (1)按「稱和解者，謂當事人約定，互相讓步，以終止爭執或防
    止爭執發生之契約；又和解有使當事人所拋棄之權利消滅及
    使當事人取得和解契約所訂有權利之效力。」民法第736 條
    、第737 條分別訂有明文。又按「當事人於審判外就訴訟爭
    點為和解契約之拘束，不得就和解前之法律關係再行主張。
    」最高法院18年度上字第1129號判例意旨參照。
  (2)原告前於95年間對被告提起遷讓房屋及請求相當於租金之不
    當得利等訴訟，經本院以95年度訴字第865 號 (以下簡稱前
    案訴訟)審 理，而兩造於前案訴訟業已於審判外達成和解，
    被告同意於98年4 月1 日將系爭建物點交予原告，原告即拋
    棄暨免除對被告其餘之請求權，兩造並於98年4 月1 日簽立
    點交認諾書，原告即於前案訴訟撤回對被告之全部訴訟，有
    前案判決書可稽。兩造既已於審判外就前案訴訟事件達達成
    和解，原告並已撤回對被告之全部請求，揆諸前開規定，原
    告即應受兩造和解契約之拘束，不得再就前案之重要爭點即
    和解前以被告無權占有為前提之相當於租金之不當得利或損
    害賠償此部分，再行提起本件訴訟。
  2.原告已有免除被告關於相當於租金之不當得利債務之意思表
    示，自不得再對被告請求：
  (1)按「債權人向債務人表示免除其債務之意思者，債之關係消
    滅」，民法第343 條定有明文。又「債務免除係債權人向債
    務人免除其債務之單獨行為，於債權人向債務人表示免除債
    權之全部或一部之意思表示到達債務人時，則其全部或一部
    債之關係即應消滅，債務人對於免除部分之債自得為消滅之
    抗辯，無待於債務人之承諾或另與債務人為免除之協議」 (
    參照最高法院20年上字第703 號判例、81年度台上字第2871
    號判決意旨)。
  (2)經查，兩造於前案訴訟中，已於審判外達成和解，原告並當
    庭撤回對被告之請求，已如前述，則原告於被告自系爭建物
    遷讓後，即於前案訴訟中當庭撤回對被告之全部請求 (包含
    相當於租金之不當得利部分)， 此即為原告對被告免除全部
    債務之意思表示，該意思表示已當庭到達被告處，則兩造間
    之債之關係斯時已消滅，兩造間債之關係己消滅，原告請求
    自無理由。
  3.被告按月給付租金予出租人，並非無權占有系爭土地：
  (1)按「租賃契約，係以當事人約定，一方以物租與他方使用收
    益，他人支付租金而成立，並不以出租人對於租賃物有所有
    權為要件」，最高法院64年度台上字第424 號判例可參，「
    租賃物交付後，承租人於租賃關係存續中，有繼續占有其物
    而為使用收益之權利，亦有最高法院43年度台上字第176 號
    判例可稽。
  (2)經查，本件被告自92年4 月28日即向栗源公司承租系爭建物
    ，並給付押租金30萬元，而被告自承租系爭建物起至98年4
    月1 日遷讓房屋止，按月如期給付租金並無延誤，被告與栗
    源公司就系爭建物成立租賃關係，則被告於該租賃關係存續
    中，自有占有系爭土地之權源，難認係無權占有，原告請求
    相當於租金之不當得利，應無理由。
  4.如認原告新請求可採，則原告就本件被告無權占有系爭土地
    ，亦與有過失：
  (1)按損害之發生與擴大，被害人與有過失者，法院得減輕賠償
    金額，或免除之。重大之損害原因，為債務人所不及知，而
    被害人不預促其注意或怠於避免或減少損害者，為與有過失
    。前二項之規定，於被害人之代理人或使用與有過失者，準
    用之，民法第217條定有明文。
  (2)經查，被告當時係確信栗源公司係爭土地房地所有權人向其
    租賃，且栗源公司向原告租賃系爭房屋係為經營「物流倉儲
    量販、商品批發零售」業務使用，惟被告係經營「火鍋店」
    亦為原告所不爭，該用途顯與栗源公司上開租賃目的不符，
    原告由外觀即知栗源公司係將系爭房地轉租與也人之情，原
    告對於栗源公司未正當繳交租金一事，實有告知當時經營「
    火鍋店」之現直接占有人即被告之義務，以預促其注意或怠
    於避免或減少損害，惟原告捨此不為，且於95年10月30日以
    存證信函向栗源公司終止租約，嗣系爭租賃契約之期限已於
    95年12月31日屆滿之際，遲至96年才以訴訟請求被告支付自
    96年1 月1 日起以後相當於每月租金之不當利得，該等損害
    之發生或擴大，原告實乃與有過失，法院自依上開規定減輕
    原告請求之金額或免除之。
  5.原告請求已罹於時效：
    按因侵權行為所生之損害賠償請求權，自請求權人知有損害
    及賠償義務人時起，二年間不行使而消滅，民法第197 條第
    1 項前段定有明文；原告於95年10月30日存證信函既已將被
    告列為收受對象，顯見當時已知有損害及賠償義務人，告遲
    至98年6 月才以本件訴訟請求被告支付自96年1 月1 日以後
    相當於租金之損害金額，原告之請求已逾二年，該請求權因
    二年間不行使而消滅。
三、兩造爭執與不爭執事項：
(一)、兩造不爭執事項：
  1.被告自96年1 月1 日開始，使用原告所有坐落於新竹市○○
    段724 地號土地及其上門牌號碼新竹市○○街107 號房屋內
    約445 平方公尺，經營火鍋店，至98年4 月1 日止。
  2.被告使用前開房地係向栗源開發股份有限公司承租，月租新
    台幣100,000 元整。
  3.栗源開發股份有限公司就前開房地向原告承租時間至95 年
    12月31日。
(二)、兩造爭執事項：
  1.原告於前案撤回是否有拋棄本件請求之意思？
  2.被告是否為無權占有？
  3.原告就被告之無權占有是否有過失？
  4.本件原告之請求是否罹於時效？
四、就兩造前揭爭執事項，本院判斷如下：
(一)、原告於前案撤回是否有拋棄本件請求之意思？
    被告雖主張原告於本院前揭訴訟中，與被告和解，被告同意
    返還前述建物及土地，原告即拋棄相當於租金之不當得利之
    本件之請求，原告再為本件請求自無理由，惟原告則否認在
    前案中有拋棄本件請求之意思，即表示撤回前開訴訟僅係讓
    前案單純化，以利法院判決，並無拋棄本件請求之意，就此
    爭執，本院認原告雖在前開訴訟撤回本件請求，但就該請求
    並無免除或拋之意思：
  1.兩造於98年4 月1 日簽具「點交認諾書」，被告同意將其所
    占用之前揭建物及土地交給原告，並點交完畢，有被告所提
    出該「交認諾書」在卷可參，惟在該認諾書並述及兩造就本
    件所請求相當租金之不當得利之處理，是以依該認諾書所載
    ，兩造和解之內容應僅限於遷讓該房屋及土地，而不及於原
    告其他部分之請求，被告主張依該和解內容，原告其他請求
    亦應受該和解契約之約束，自無可採。
  2.證人即被告在本院前案之訴訟代理人林思銘律師亦到庭證稱
    ：「是的。當天點交時簽點交認諾書，有與對方之代理人說
    ，到時出庭是否作調解筆錄或撤回，代理人稱說要回去問當
    事人，當天情形僅是如此，尚未確定是否對被告請求損害賠
    償。後來到開庭當天，庭外有與代理人萬方先生協商，我方
    這部分已點交，也將租金付給栗原公司，並代墊一些款項，
    問損害賠償部分是否也一併撤回請求，開庭後，法官也問是
    否願意撤回，他就一併撤回。情形就是如此。」 (見本院98
    年9 月16日言詞辯論筆錄)， 是以原告前案之訴訟代理人並
    無表示要拋棄或免除被告本件請求之意。
  3.此外，被告復未能舉證證明原告於前中撤回訴訟即有表示拋
    棄或免除被告本件相當於租金不當得利之意，自難認被告所
    主張原告撤回前案訴訟，即係有免除或拋棄被告本件請求之
    意，自無可採。
(二)、被告是否為無權占有？
    被告主張被告係栗源公司承租，而栗源公司係原告承租，是
    以對原告而言，被告並非無權占有，而原告則主張，自96年
    1 月1 日以後，原告與栗源公司即無租賃關係，至被告自96
    年1 月1 日以後，雖係向栗源公司承租，但不能對抗原告，
    自係無權占有，就此爭議，本院認被告自96年1 月1 日以後
    係無權占有，理由如下：
  1.被告自96年1 月1 日至98年4 月1 日使用前揭房屋係向栗源
    公司所承租，惟栗源公司與原告間之租賃契約期間，僅至95
    年12月31日之事實，為兩造所不爭執。
  2.按民法之債權契約，除法律有特別規定外，僅於特定人間發
    生法律效力，最高法院88年度台上第858 號判決見解可參，
    本件被告與栗源公司之租賃契約，僅於被告與栗源公司間發
    生租賃契約之效力，被告自不得持該租賃契約對抗原告，即
    被告使用前開房屋如無其他法律依據，自不得僅以被告與栗
    源公司間之租賃契約，主張其係有權占有，故被告以其與栗
    源公司間之租賃契約主張其非無權占有，自無可採。
(三)、原告就被告之無權占有是否與有過失？
    被告復主張本件原告就被告之無權占有期間之延長，未能及
    早制止，致原告損害擴大，是以原告就本件請求與有過失，
    原告則主張被告於前案請求時，即函知被告，自無與有過失
    可言，就此爭議本院認原告並無與有過失行為，理由如下：
  1.原告於95年12月7 日提起前案訴訟前，即於95年10月3 日即
    以新竹市○○街郵局第1515號寄發律師存證信函，告知訴外
    人栗源公司終止契約，請求返還系爭土地，副本並同時寄送
    栗源公司所轉租之被告及其他使用人，嗣未獲置理，再於95
    年12月7 日同時以被告為被告提起前案訴訟請求遷讓房，有
    原告提出存證信函可參(原告證據三)。
  2.而被告於原告提起前開訴訟後，並未立即將該房屋返還原告
    遲至98年4 月1 日始返還原告，是以就本件原告請求相當於
    租金之不當得利之期間延長，係被告拖延遷讓房屋之行為所
    致，而非原告怠於請求，故被告主張原告就本件請求與有過
    失，亦無可採。
(四)、本件原告之請求是否罹於時效？
    被告主張原告本件之請求罹於侵權行為二年之消滅時效，原
    告則主張本件請求依據係侵權行為不當得利，並無罹於時效
    之問題，就此爭議，本院認為就不當得利部分，並未罹於時
    效，理由如下：
  1.「因侵權行為受利益致被害人受損害時，依法被害人固有損
    害賠償請求權，與不當得利返還請求權，其損害賠償請求權
    雖因時效而消滅，而其不當得利返還請求權，在同法第一百
    25條之消滅時效完成前，仍得行使之。」最高法院41年台上
    字第871 號判例著有明文。
  2.本件原告所請求之相當於租金之不當得利數額之期間係自96
    年1 月1 日起至98年4 月1 日，遂月發生之損害或不當得利
    ，而原告提起本件訴訟的時間係98年6 月5 日，有起訴狀可
    參，是以就原告所請求依據之不當得利請求權部分，並未逾
    15年的時效，被告主張本件原告之請求罹於時效，亦無可採
    。
五、被告無權占有使用原告所有前揭房地，如前所述，故依社會
    通念，被告可能獲得相當於租金之利益，致原告受有損害，
    原告自得請求被告返還該不當得利 (參見最高法院61年度台
    上字第1695號判例意旨)， 本案被告占用面積445 平方公尺
    ，約占栗源公司原所承租面積21%(小數點四捨五入)， 有臺
    灣高等法院前開判決可參，依栗源公司每月全部租金40萬元
    比例計算，被告應給予原告相當於租金之不當得利為每月8
    萬4 千元 (40萬元乘以21%)，而自96年1 月1 日起算至98年
    4 月1 日被告返還系爭占用B 部分房地供27個月，總金額為
    226 萬8 千元，是以原告依不當得利之規定，請求被告給付
    相當於不當得利之租金226 萬8 千元，暨自起訴狀之繕本送
    達被告之翌日98年6 月27日至清償日止，按周年利息百分五
    計算之利息，即有理由，應予准許。原告就勝訴部分陳明願
    供擔保請求宣告假執行，被告陳明就敗訴部分，願供擔保請
    求免為假執行，核均無不合，爰分別酌定相當擔保金額准許
    之。
六、本案事證已臻明確，兩造其餘主張陳述及所提證據，經本院
    審酌後，認與判決結果不生影響，不再一一論述，附此敘明
    。
七、結論：原告之訴為有理由，依民事訴訟法第78條，第390 條
    第2 項、第392條第2項判決如主文。
中    華    民    國    98    年    11    月    25    日
                  民事第一庭    法      官  王銘勇
以上正本係照原本作成。
如對本判決上訴，須於判決送達後20日內向本院提出上訴狀。
中    華    民    國    98    年    11    月    25    日
                                書記官  呂聖儀


司法院資訊處製作；財團法人民間司法改革基金會備份。
